【裁判字號】    99,訴,644
【裁判日期】    990531
【裁判案由】    分配表異議之訴
【裁判全文】
臺灣高雄地方法院民事判決               99年度訴字第644號
原      告  華南商業銀行股份有限公司
法定代理人  甲○○
訴訟代理人  丙○○
            己○○
            乙○○
            辛○○
            戊○○
被      告  第一商業銀行股份有限公司
法定代理人  丁○○
訴訟代理人  壬○○
被      告  庚○企業有限公司
法定代理人  庚○
訴訟代理人  陳正男律師
            侯勝昌律師
            朱淑娟律師
複代理人    陳裕文律師
            楊靖儀律師
上列當事人間分配表異議之訴事件，本院於民國99年5 月17日言
詞辯論終結，判決如下：
    主  文
本院民國九十七年度司執字第一０一０九五號強制執行事件於民
國九十八年八月三十一日所製作之分配表中，次序一九、二０、
二一、二二、二三、二四、二五、二六所列載被告第一商業銀行
股份有限公司之債權原本金額超逾新台幣貳佰參拾柒萬元部分，
應予剔除。
原告其餘之訴駁回。
訴訟費用由被告第一商業銀行股份有限公司負擔百分之十九，餘
由原告負擔。
    事實及理由
一、原告主張：原告為訴外人王來平之債權人，原告前聲請本院
    強制執行王來平所有坐落高雄縣梓官鄉○○○段385 之1 、
    385 之5 至385 之10等地號土地（下稱系爭執行標的物），
    經本院以97年度司執字第101095號強制執行事件（下稱系爭
    執行事件）受理，嗣於98年4 月29日以新臺幣（下同）676
    萬元拍定，本院並於同年6 月29日製成分配表，惟因被告庚
    ○企業有限公司（下稱庚○公司）、第一商業銀行股份有限
    公司（下稱第一銀行）先後於同年4 月28日、7 月30日聲明
    參與分配，本院遂將庚○公司、第一銀行之債權列入分配，
    並於同年8 月31日製作更正後之分配表（下稱系爭分配表）
    。然庚○公司於98年4 月28日聲明參與分配時僅提出債權憑
    證暨債權讓與證明書影本，不符合強制執行法第6 條、第34
    條之規定，不生聲明參與分配之效力。又系爭執行標的物拍
    賣款之參與分配截止日為98年4 月27日，庚○公司與第一銀
    行均未於該法定期間內聲明參與分配，亦僅能就餘額受償。
    原告於收受系爭分配表後，已於同年9 月11日就系爭分配表
    聲明異議，爰依強制執行法第41條第1 項前段規定，提起本
    件訴訟，聲明：系爭分配表中，次序5 、13、14、15、16、
    17、18所列載庚○公司之債權原本金額應全數予以剔除，次
    序19、20、21、22、23、24、25、26所列載第一銀行之債權
    原本金額超逾237 萬元部分應予剔除。
二、被告之答辯：
  (一)庚○公司則以：庚○公司於系爭執行標的物拍定日前1 日即
    98年4 月28日即聲明參與分配，未逾法定期間，且經通知後
    已補正執行名義正本，原告主張剔除庚○公司之債權實無理
    由等語，資為抗辯。答辯聲明：原告之訴駁回。
  (二)第一銀行則以：本院執行處於系爭執行標的物拍定前，均未
    將拍賣期日通知第一銀行，第一銀行係迄至收受本院98年6
    月29日之分配表時，始知系爭執行標的物拍定情事，遂於同
    年7 月30日聲明異議且聲請併案執行，應視為已遵守聲明參
    與分配時期之規定，且此程序瑕疵已獲修補，否則對全體債
    權人及債務人均屬不利等語，資為抗辯。答辯聲明：原告之
    訴駁回。
三、兩造爭執及不爭執事項：
  (一)不爭執事項：
    1.原告前聲請強制執行王來平所有坐落高雄縣梓官鄉○○○
      段385 之1 、385 之5 至385 之10等地號土地，經本院以
      系爭執行事件受理在案，嗣於98年4 月29日以676 萬元拍
      定。
    2.本院系爭執行事件於同年6 月29日製成第一次強制執行金
      額計算書分配表，並定98年8 月4 日為分配期日，嗣因王
      來平、第一銀行聲明異議，本院遂於同年8 月31日逕行更
      正並製作系爭分配表，增列庚○公司及第一銀行之債權。
    3.庚○公司於98年4 月28日，以其對王來平有系爭分配表次
      序5 、13、14、15、16、17、18所列載之債權為由，具狀
      聲明參與分配。
    4.第一銀行於98年7 月30日，以其對王來平有系爭分配表次
      序19、20、21、22、23、24、25、26所列載之債權為由，
      具狀聲請併案執行。
    5.原告於98年9 月9 日收受系爭分配表後，於同年9 月11日
      具狀向本院聲明異議。
  (二)爭執事項：
    1.庚○公司具狀聲明參與分配時，僅提出債權憑證及債權轉
      讓文件影本，事後經通知提出上開文件原本，有無發生聲
      明參與分配之效力？
    2.庚○公司、第一銀行是否係於強制執行法第32條第1 項所
      定期限內聲明參與分配？此期限得否因第一銀行於系爭執
      行標的物拍定前均未接獲本院執行通知，而予以展延？
四、庚○公司具狀聲明參與分配時，僅提出債權憑證及債權轉讓
    文件影本，事後經通知提出上開文件原本，有無發生聲明參
    與分配之效力部分：
  (一)原告主張庚○公司於98年4 月28日聲明參與分配時，僅提出
    債權憑證暨債權讓與證明書影本一節，為庚○公司所不爭執
    ，並經本院調取系爭執行事件卷核閱無訛，自堪認屬實。又
    依系爭執行事件卷內資料所示，本院執行處於收受庚○公司
    參與分配聲明狀後，於同年5 月1 日發函通知庚○公司補正
    債權憑證正本、債權讓與證明書正本及歷次債權讓與合法通
    知債務人之證明正本，庚○公司乃於同年5 月18日提出債權
    憑證正本5 份、債權讓與證明書正本5 份、登報證明及存證
    信函暨回執正本5 份，嗣因本院仍認有補正必要，再於同年
    5 月25日發函通知庚○公司提出臺灣土地銀行股份有限公司
    讓與新興資產管理股份有限公司之債權讓與證明正本，庚○
    公司遂於98年6 月5 日提出債權讓與證明書正本1 份及債權
    額確定證明書正本3 份，足認庚○公司抗辯其於本院執行處
    通知補正後，已提出債權憑證、債權轉讓文件、債權讓與通
    知文件之正本等語，堪予採信。
  (二)原告復主張庚○公司於聲明參與分配時僅提出債權憑證暨債
    權讓與證明書影本，不生聲明參與分配之效力等情，為庚○
    公司所否認，並以其事後業已補正上開文件正本，已生參與
    分配效力等語置辯。按有執行名義之債權人聲請參與分配時
    ，應提出該執行名義之證明文件，為強制執行法第34條第1
    項所明文規定，即提出執行名義證明文件乃債權人聲明參與
    分配所必須具備之程式。惟此程式之欠缺非不能補正，執行
    法院應定期先命補正，必債權人逾期未補正，始得以其聲明
    不合法，以裁定駁回之，此觀之強制執行法第30條之1 準用
    民事訴訟法第249 條第1 項但書自明。又債權人於所定期間
    內補正者，應認其程式自始未欠缺，縱令已逾法院之裁定期
    間，但於法院尚未認其不合法予以駁回前，其補正亦仍屬有
    效，應視為其聲明時自始即無欠缺。本件庚○公司於98 年4
    月28日聲明參與分配時，固僅提出債權憑證暨債權讓與證明
    書影本，然經本院通知補正後，已依通知內容提出提出債權
    憑證、債權轉讓文件、債權讓與通知文件之正本，且經本院
    核閱系爭執行事件全案卷證資料，本院並未以庚○公司未補
    正或逾期補正為由駁回其參與分配之聲明，庚○公司之補正
    行為，既係於本院認其聲明不合法予以駁回前所為，依上開
    說明，庚○公司之補正自屬有效，應視為庚○公司於98 年4
    月28日已合法聲明參與分配。是原告主張庚○公司於聲明參
    與分配時未提出執行名義之證明文件，不生參與分配效力云
    云，洵屬無據。
五、庚○公司、第一銀行是否係於強制執行法第32條第1 項所定
    期限內聲明參與分配，及此期限得否因第一銀行於系爭執行
    標的物拍定前均未接獲本院執行通知，而予以展延部分：
  (一)原告主張系爭執行標的物之拍賣日為98年4 月29日，故拍賣
    款之參與分配截止日為同年4 月27日一節，為庚○公司所否
    認，並以參與分配截止日應為98年4 月28日等語置辯。是本
    院就此爭點首應審究者，即為系爭執行標的物之拍賣款之聲
    明參與分配期限究係何日。經查：
    1.按他債權人聲明參與分配者，應於標的物拍賣、變賣終結
      或依法交債權人承受之日1 日前，其不經拍賣或變賣者，
      應於當次分配表作成之日1 日前，以書狀聲明之，強制執
      行法第32 條 第1 項定有明文。該條文原規定之聲明參與
      分配時期為「標的物拍賣或變賣終結前」，嗣於85年10月
      9 日修正為「標的物拍賣、變賣終結或依法交債權人承受
      之日1 日前」，其修正理由為：「……其聲明是否逾期，
      係以特定之『時』為認定之基準點，惟參與分配書狀之投
      遞，與拍賣、變賣之終結或分配表之作成，在時間上孰先
      孰後，輒因分秒之差，而茲紛擾。實際上何者在前，亦難
      以認定，易生弊端，爰修正為『應於標的物拍賣、變賣終
      結之日1 日前』或『應於當次分配表作成之日1 日前』為
      之，以求明確。」，顯見該條文之修正係為避免拍賣、變
      賣之終結或分配表之作成當日遞狀之時間認定問題；再參
      以該條文之司法院研究修正委員會會議研討過程為：「建
      議將『拍賣、變賣終結日或分配表作成日』改為『拍賣、
      變賣終結之日1 日前』，『當次分配表作成前』改為『當
      次分配表作成之日1 日前』，亦即將得參與分配之期日縮
      短了1 日……」，足見修正後得參與分配期日僅較修正前
      少1 日，所少即拍賣、變賣之終結或分配表之作成當日，
      故該條文所稱「拍賣、變賣終結或依法交債權人承受之日
      1 日前」，自應係指該特定期日之「前1 日」。
    2.系爭執行標的物之拍定日為98年4 月29日一節，業經本院
      調取系爭執行事件卷宗查核屬實，則依上開說明，系爭執
      行標的物之拍賣款之聲明參與分配期限即為98年4 月28日
      。是庚○公司於98年4 月28日具狀聲明參與分配，尚未逾
      強制執行法第32條第1 項之期限，堪予認定，原告主張款
      系爭執行標的物拍賣款之聲明參與分配期限為98年4 月27
      日，庚○公司係逾期聲明參與分配，僅能就餘額受償云云
      ，委無可採，是本院執行處將庚○公司之債權列入系爭分
      配表分配，於法即無不合。
  (二)原告另主張第一銀行係逾期於98年7 月30日聲明參與分配，
    僅能就餘額受償等情，為第一銀行所否認，並以未曾接獲本
    院執行處有關系爭執行標的物拍賣之通知，係迄至收受分配
    表時始知系爭執行標的物已遭拍定，其於98年7 月30日聲請
    併案執行應視為已遵守聲明參與分配時期之規定等語置辯。
    經查：
    1.按對於已開始實施強制執行之債務人財產，他債權人再聲
      請強制執行者，已實施執行行為之效力，於為聲請時及於
      該他債權人，應合併其執行程序，並依前2 條（指強制執
      行法第31條、第32條）之規定辦理，強制執行法第33條定
      有明文。亦即強制執行法禁止雙重查封，而採取合併執行
      程序，僅以限制時間之方式處理債權分配。據此以觀，強
      制執行法所規定參與分配之程序，乃基於實體及程序雙方
      面之考慮，就實體而言，係著眼於債務人之財產為其全體
      債權人之共同擔保，故債權人聲請強制執行時，他債權人
      均得依法聲請參與分配，以享法律上平等之保護；至於就
      程序而言，則係由執行經濟之角度觀察，數債權人宜合併
      於同一程序，且可兼顧標的物上擔保物權人之利益。且自
      強制執行法第32條之立法沿革而論，於64年修正前因採徹
      底之平等主義，故規定其他債權人於執行程序終結前，得
      參與分配，惟此常致發生分配表製作後，價金尚未交付前
      ，其他債權人一再聲明參與分配，而須重作分配表，分配
      表即未能確定，嚴重影響執行債權人之權益，故於64年修
      正時將參與分配之時間提前為「標的物拍賣或變賣終結前
      」，復於85年修正時再改為「標的物拍賣、變賣之日1 日
      前」。由此可知，64年修正前之強制執行法，著重形式上
      之平等，因而致使執行程序延宕，執行債權人及參與分配
      債權人之債權均無法及時獲得滿足，喪失程序上之實質利
      益，乃於64年及85年修正時，對參與分配時點加以限制。
      由此可知對於已開始實施強制執行之債務人財產，他債權
      人再聲請強制執行者，已實施執行行為之效力，於為聲請
      時及於他債權人，應合併其執行程序，且應依強制執行法
      第32條之規定辦理，即再聲請強制執行，如標的物經拍賣
      或變賣者，應於標的物拍賣、變賣終結之日1 日前為之，
      逾此期間聲請強制執行，其債權僅得就其他先聲請執行之
      債權人受償餘額而受清償，以免產生執行程序延宕之情形
      ，與立法意旨有違。
    2.系爭執行標的物係經本院執行處於98年4 月29日公開拍賣
      拍定一節，已如前述；而第一銀行於91年間，曾以對王來
      平有237 萬元之債權為由，聲請本院裁定准予假扣押，經
      本院以91年度全字第2721號民事裁定准其供擔保後於王來
      平之財產在237 萬元範圍內為假扣押，第一銀行即持該裁
      定聲請假扣押系爭執行標的物，經本院以91年度執全字第
      1429號執行事件受理，並將之併入本院91年度執全字第78
      3 號訴外人中國信託商業銀行股份有限公司與王來平間之
      假扣押執行事件等情，業據本院調取91年度執全字第1429
      號執行事件卷宗查核無訛；另第一銀行於98年7 月30日，
      係以其已就上開假扣押債權及其他債權本金合計68,019,1
      08元暨利息、違約金取得支付命令、債權憑證聲請併案強
      制執行，經本院以98年度司執字第74770 號事件受理，並
      將之併入系爭執行事件執行等情，亦經本院核閱98年度司
      執字第74770 號事件卷宗屬實；第一銀行於91年及98年間
      既係執不同之執行名義聲請執行，且其98年間所聲請執行
      之債權中，僅其中1 筆本金為237 萬元之債權與91年間假
      扣押之債權屬同一筆債權，則其就其餘本金合計65,649,1
      08元之債權聲請強制執行，揆諸前述說明，自應於系爭執
      行標的物拍賣終結之日1 日前為之，即至遲應於98年4 月
      28日為之，逾此期間，此本金合計65,649,108元之債權部
      分，僅得就其他先聲請執行之債權人受償餘額而受清償。
      第一銀行於98年7 月30日始就上述本金合計65,649,108元
      之債權聲請強制執行，該債權屬普通債權，既未於98年4
      月28日前為之，則此部分債權，只得就原告、庚○公司、
      其他債權人之債權及其自身237 萬元假扣押債權受償餘額
      而受清償。而系爭執行標的物拍賣所得價金為676 萬元，
      經分配清償原告、庚○公司、其他債權人之債權及第一銀
      行自身237 萬元假扣押債權，尚有不足，有本院於98年6
      月29日製成之分配表及系爭分配表在卷可憑，則本院執行
      處將第一銀行上述本金合計65,649,108元之債權列入系爭
      分配表分配，於法即有未合。
    3.至第一銀行抗辯本院執行處未曾通知其系爭拍賣標的物業
      經他債權人聲請強制執行，拍賣程序有瑕疵，其於98年7
      月30日聲請併案執行應視為已遵守聲明參與分配時期之規
      定云云。經查，按拍賣不動產，依強制執行法第113 條準
      用第63條，及辦理強制執行應行注意事項第35項等規定，
      應通知債權人及債務人於拍賣期日到場，通知須以送達方
      法行之，作成送達證書附卷，若有應通知而不通知，或通
      知未經合法送達者，均為違反強制執行時應遵守之程序，
      未受通知或未受合法通知之當事人均得對之聲明異議，最
      高法院57年台上字第3129號判例可資參照。次按當事人或
      利害關係人，對於執行法院強制執行之命令，或對於執行
      法官、書記官、執達員實施強制執行之方法，強制執行時
      應遵守之程序，或其他侵害利益之情事，得於強制執行程
      序終結前，為聲請或聲明異議，但強制執行不因而停止，
      強制執行法第12條第1 項亦有明文。該條項所謂強制執行
      程序終結，究指強制執行程序實施至如何程度而言，應視
      聲請或聲明異議之內容，分別情形定之。如拍賣物已經拍
      定為移轉所有權於買受人之行為時，拍賣程序即為終結，
      不得更以裁定撤銷查封拍賣等程序，即使予以撤銷其裁定
      亦屬無從執行，有司法院院字第2776號解釋足資參照。亦
      即拍賣程序縱有瑕疵，撤銷或更正強制執行之處分或程序
      ，僅在強制執行程序終結前始得為之。第一銀行於91年間
      即聲請假扣押執行系爭執行標的物，惟本院執行處於系爭
      執行事件事件進行中，未曾將拍賣期日通知第一銀行等情
      ，為兩造所不爭執，並經本院調取系爭執行事件卷宗查核
      屬實，第一銀行既為系爭執行標的物之執行債權人，本院
      執行處於系爭執行標的物拍賣時，依法即應通知第一銀行
      於拍賣期日到場，惟未予通知，拍賣程序自有瑕疵。然系
      爭執行標的物已於98年4 月29日拍定，本院並於98年6 月
      4 日核發權利移轉證明書，業經本院系爭執行事件卷宗查
      核屬實，足認系爭執行事件之拍賣程序已因拍定人取得權
      利移轉證明書而告終結，而第一銀行遲至98年7 月30日始
      具狀聲明異議及聲請併案執行，依上開說明，已無從撤銷
      該拍賣程序。系爭執行標的物之拍賣程序既已無從撤銷，
      且依上開2.部分之說明，第一銀行就假扣押債權除外之本
      金合計65,649,108元之債權部分，應於系爭執行標的物拍
      賣之日1 日前聲明參與分配，否則將產生執行程序延宕之
      情形，與強制執行法第32、33條之立法意旨有違，是第一
      銀行抗辯其係事後始知悉系爭執行標的物拍定情事，其於
      98年7 月30日聲請併案執行應視為已遵守聲明參與分配時
      期之規定云云，尚屬無據。
六、綜上所述，系爭分配表將庚○公司之債權列入分配部分，並
    無錯誤，惟將第一銀行債權本金超逾237 萬元部分列入分配
    部分，則於法不合，從而，原告依強制執行法第41條第1 項
    規定，對被上訴人提起本件分配表異議之訴，請求將系爭分
    配表中次序19、20、21、22、23 、24 、25、26所列載第一
    銀行之債權原本金額超逾237 萬元部分予以剔除，為有理由
    ，應予准許，其逾此部分之請求，則無理由，應予駁回。
七、結論：原告之訴為一部有理由，一部無理由，依民事訴訟法
    第79條，判決如主文。
中    華    民    國    99    年    5     月    31    日
                      民事第六庭法  官  黃悅璇
正本係照原本作成。
如不服本判決，應於送達後20日內，向本院提出上訴狀並表明上
訴理由，如於本判決宣示後送達前提起上訴者，應於判決送達後
10日內補提上訴理由書（須附繕本）。
中    華    民    國    99    年    5     月    31    日
                                書記官  蔡靜雯

司法院資訊處製作；財團法人民間司法改革基金會備份。
